【裁判字號】    96,訴,1086
【裁判日期】    970218
【裁判案由】    分割共有物
【裁判全文】
臺灣士林地方法院民事判決              96年度訴字第1086號
原      告  午○○
訴訟代理人  張淑敏律師
被      告  壬○○
                        53號.
            子○○
            辛○○
上列  1 人  癸○○    住同上
訴訟代理人  戊○○    住同上
被      告  庚○○    住臺北市○○區○○路2段276號4樓
            丑○○    住臺北市內湖區○○○路○段180巷42弄
                        53號7樓
被      告  巳○○    住臺北市○○區○○路2段175號14樓之
                        1
上列  1 人  丙○○    住臺北縣新店市○○街303巷9弄8號3樓
訴訟代理人
被      告  寅○○    住臺北市○○區○○路1段591巷11弄13
                        號2樓
訴訟代理人  卯○○    住臺北市○○區○○路1段591巷11弄13
                        號5樓
被      告  申○○    住臺北市中正區○○○街9巷9號4樓
            辰○○    住臺北市○○區○○路2段90號22樓
上列2人共同
訴訟代理人  乙○○    住台北市○○區○○路1段2號7樓
被      告  酉○○    住臺北市○○區○○街158巷18號
上列  1 人
訴訟代理人  甲○○    住臺北市中山區○○○路○ 段3 巷15號
被      告  未○○    住臺北市○○區○○街2段159號9樓
            丁○○    住臺北縣永和市○○路203巷37號
上列2人共同 己○○    住台北市○○區○○路152巷32號2樓
訴訟代理人
上列當事人間分割共有物事件，本院於民國97年2 月1 日言詞辯
論終結，判決如下：
    主  文
兩造共有坐落臺北市○○區○○段四小段三一八地號（地目：雜
，面積1,438.15平方公尺）土地准予變賣，所得價金依附表所示
應有部分比例分配之。
訴訟費用由原、被告依如附表所示比例負擔。
    事實及理由
甲、程序方面：
    本件被告壬○○、子○○、庚○○、丑○○、寅○○經合法
    通知，未於言詞辯論期日到場，核無民事訴訟法第386 條所
    列各款情形，爰依原告之聲請，由其一造辯論而為判決。
乙、實體方面：
一、原告起訴主張：坐落臺北市○○區○○段4 小段318 地號（
    地目：雜，面積1,438.15平方公尺）土地（下稱：系爭土地
    ）為兩造所共有，應有部分比例如附表所示。兩造對分割共
    有土地無法達成協議，且經本院96年度湖調字第176 號調解
    而不成立。為此依民法第823 條規定，訴請裁判分割共有物
    。並聲明：請准兩造共有系爭土地原物分割，並按如附圖所
    示分割方法分配予兩造。
二、被告辛○○以：依原告分割方案，將致系爭土地過度細分，
    形成無法開發利用之畸零地，故不同意原物分割，希望採變
    價分割方式分割等語資為抗辯。並聲明求為判決駁回原告之
    訴。
    被告寅○○未於最後言詞辯論期日到場，惟據其以前提出之
    答辯書狀及以前到場之聲明和陳述略以：依臺北市政府法規
    ，系爭土地需整體開發，不能使分割後之土地成為畸零地。
    原告土地應有部分比例僅10,000分之69，換算面積為9.92平
    方公尺，權利範圍太小，應無權要求分割共有物。如法院認
    應原物分割，則希望分配於被告巳○○旁邊，以利將來處理
    土地等語為辯。並聲明求為判決駁回原告之訴。
    被告酉○○則以：希望變價分割，並聲明求為判決駁回原告
    之訴。
    被告巳○○、申○○、辰○○、未○○、丁○○則表示同意
    原告請求及分割方案。
    另壬○○、子○○、庚○○、丑○○未於言詞辯論期日到場
    ，亦未提出書狀作何聲明或陳述。
三、原告主張系爭土地為兩造所共有，兩造應有部分比例如附表
    所示，原告曾聲請為分割之調解，但未成立等情，業據提出
    與所述相符之系爭土地登記謄本一份為證，且本件確曾於96
    年10月2 日進行調解程序而未成立等情，亦經本院調取本院
    96年度湖調字第176 號分割共有物調解事件案卷核閱無訛，
    自堪信原告主張為真。
四、按「各共有人，得隨時請求分割共有物。但因物之使用目的
    不能分割或契約訂有不分割之期限者，不在此限。」「共有
    物之分割，依共有人協議之方法行之。分割之方法，不能協
    議決定者，法院得因任何共有人之聲請，命為左列之分配：
    （一）以原物分配於各共有人。（二）變賣共有物，以價金
    分配於各共有人。」民法第823 條、第824 條第1 項、第2
    項分別定有明文。本件原告為系爭土地之共有人，且系爭土
    地查無因物之使用目的不能分割或契約訂有不分割之期限情
    事，兩造復無法就分割方法達成協議，是依前揭法條規定，
    原告自得訴請分割兩造共有之系爭土地。至被告寅○○雖以
    前揭情詞主張原告不得訴請分割云云。惟按直轄市或縣（市
    ）地政機關於其管轄區內之土地，得斟酌地方經濟情形，依
    其性質及使用之種類，為最小面積單位之規定，並禁止其再
    分割。固為土地法第31條第1 項所明定。然臺北市政府並無
    依上開規定，就臺北市管轄區內之土地，為最小面積單位規
    定，系爭土地如按各共有人應有部分比例分割，並無違反土
    地法第31條第1 項規定，業據臺北市政府地政處以96年12月
    4 日北市地一字第09607054100 號函覆在卷（見本院卷第71
    頁），是被告寅○○以原告訴請分割，違反臺北市政府之規
    定云云，尚非可採。況系爭土地按應有部分比例分割，將致
    部分共有人分割所得土地面積過小之結果，至多僅得認不得
    或不宜為原物分割，並不排除變價分割之情形，被告寅○○
    以此抗辯原告不得訴請分割，難認有據。再民法第823 條第
    1 條第1 項法文規定「各共有人」得隨時請求分割共有物，
    並未限定得請求分割之共有人所占應有部分應達何種比例，
    是被告寅○○謂原告權利範圍太小，無權要求分割共有物云
    云，亦顯屬無據。
五、按共有土地若以原物分割，各當事人分得之土地，面積過少
    ，顯然不能作何用途，徒然減損系爭土地之經濟效用，故不
    能原物分割，只得予以變賣，所得價金各按應有部分比例分
    配予各共有人。如此始能將土地發揮最高之經濟上利用價值
    ，並符合分割共有物應徹底消滅共有關係及公平合理之旨（
    最高法院82年度臺上字第512 號判決意旨參照）。本件系爭
    土地並無分割後同意繼續維持共有之共有人，如按原物分割
    ，僅被告巳○○、辛○○分得之土地面積逾150 平方公尺，
    其餘共有人分得面積均甚為狹小，原告及被告寅○○、酉○○甚且不及15平方公尺，依原告分割方案，上開共有人分得
    之狹長狀土地實法想像可為何種之有效利用。且因上開共有
    人應有部分過小，本院亦無法斟酌其他可達土地經濟效用之
    分割方法。另參酌系爭土地目前並無任何地上物，業經本院
    現場勘驗查明（見本院卷第75頁本院96年12月28日勘驗筆錄
    ），是亦無必需維持地上物與分得土地需為同一人，俾使地
    上物得以保全之考量，是為避免原物分割致大多數共有人所
    得面積過小，致土地無法完整利用，徒然減損系爭土地之經
    濟效用之弊，本院認以原物分配之方法分割系爭土地並非妥
    適，而應以變賣系爭土地，按各共有人應有部分比例，分配
    價金之分割方法，較為適當，亦較公平。
六、綜上，原告訴請裁判分割共有物為有理由，應予准許，並由
    本院依職權裁量以變價分割並將變價所得按如附表所示兩造
    應有部分比例分配之。又原告所主張之分割方法，僅供法院
    參考而已，設未採其所主張之方法，亦非其訴之一部分無理
    由，故毋庸為部分敗訴之判決（最高法院69年4 月15日第8
    次民事庭會議決議參照）。是原告所主張之分割方法，僅供
    本院參考，其請求之原物分割方法，固為本院不採，惟此係
    其所主張分割方法不當之問題，其訴請分割，於法相合，應
    毋庸另為其敗訴之判決。
七、末查分割共有物之方法，本應由法院斟酌何種方式較能增進
    共有物之經濟效益，並兼顧兩造之利益，以決定適當之分割
    方法，不因何造起訴而有不同，故原告請求分割之訴雖有理
    由，惟關於訴訟費用負擔，應酌量以共有人全體各按其應有
    部分比例負擔，方屬事理之平，爰依民事訴訟法第80條之1
    、第85條第1 項後段，宣告如主文第2 項所示之訴訟費用負
    擔，併此敘明。
八、本件事證已臻明確，其餘兩造主張、陳述暨所提之證據，經
    審酌均與本院前揭判斷不生影響，爰不一一詳予論述，附此
    敘明。
九、據上論結，本件原告之訴為有理由，依民事訴訟法第385 條
    第1 項前段、第80條之1 、第85條第1 項後段判決如主文。
中    華    民    國    97    年    2     月    18    日
                  民事第二庭  法  官  王本源
以上正本證明與原本無異。
如對本判決上訴，應於判決送達後20日內向本院提出上訴狀。
中    華    民    國    97    年    2     月    19    日
                              書記官  陳淑女
附表：
┌──┬───┬─────────┐
│稱謂│姓名  │應有部分比例（即訴│
│    │      │訟費用負比例）    │
├──┼───┼─────────┤
│原告│午○○│ 10000分之69      │
│被告│壬○○│    18分之1       │
│    │子○○│    18分之1       │
│    │辛○○│     6分之1       │
│    │庚○○│    18分之1       │
│    │丑○○│    36分之1       │
│    │巳○○│ 18000分之5204    │
│    │寅○○│   108分之1       │
│    │申○○│270000分之14677   │
│    │酉○○│   108分之1       │
│    │辰○○│ 10000分之890     │
│    │未○○│ 10000分之890     │
│    │丁○○│ 10000分之920     │
└──┴───┴─────────┘


司法院資訊處製作；財團法人民間司法改革基金會備份。
